【裁判字號】    86,家訴,133
【裁判日期】    890930
【裁判案由】    給付遺產
【裁判全文】
臺灣臺北地方法院院民事判決                 八十六年度家訴字第一三三號
    原      告  乙○○
    訴訟代理人  張孝詳律師
    複  代理人  孫劍履律師
    被      告  甲○○      住.
    訴訟代理人  趙興偉律師
右當事人間請求給付遺產事件，本院判決如左：
    主      文
原告之訴駁回。
訴訟費用由原告負擔。
    事      實
甲、原告方面：
壹、聲明：被告應給付原告新臺幣（下同）二百萬元及自起訴狀繕本送達之翌日起至
    清償日止，按週年利率百分之五計算之利息。
貳、陳述：
一、緣訴外人即本件被繼承人傅試中於民國八十五年二月十五日死亡，惟傅試中身故
    後在臺並無任何繼承人存在，法院因其生前任教於輔仁大學中文系，故選任輔仁
    大學中文系系主任即被告甲○○為傅試中之遺產管理人，合先敘明。
二、次按原告乙○○與被繼承人傅試中為兄弟關係，且為傅試中在大陸地區之惟一合
    法繼承人，原告前亦曾向台灣板橋地方法院為繼承之表示，並經板橋地方法院准
    予備查在案。
三、再按被繼承人傅試中身故後留有遺產總額六百五十五萬七千六百二十七元，現該
    遺產正由遺產管理人甲○○管理中，原告爰依民法第一千一百四十八條前段「繼
    承人自繼承開始時，除本法另有規定外，承受被繼承人財產上之一切權利義務。
    」之規定、同法第一千一百七十九條第一項第五款「遺產管理人之職務如左：有
    繼承人承認繼承或遺產歸屬國庫時，為遺產之移交。」之規定及臺灣地區與大陸
    地區人民關係條例第六十七條第一項前段「被繼承人在臺灣地區之遺產，由大陸
    地區人民依法繼承者，其所得財產總額，每人不得逾新臺幣二百萬元。…」之規
    定，請求遺產管理人即被告給付遺產新臺幣二百萬元及法定遲延利息。
四、對被告抗辯所為之陳述：
  （一）本件被告所呈之傅試中生前於七十六年二月二十七日所書立之遺囑雖曾記載
        「余在大陸，已無親屬．．．」等語，惟查，傅試中於七十六年二月二十七
        日書立遺囑時，兩岸人民關係條例尚未公布施行，斯時大陸人民根本無法繼
        承臺灣人民之遺產，而傅試中於當年自輔仁大學退休前後，日常生活起居均
        係由黃炳華女士照料，因此傅試中鑒於身後在臺無人繼承及感念黃炳華女士
        照顧之恩，乃預先書立遺囑，除回饋終身任教之輔仁大學外，其他遺產均贈
        與黃炳華女士，以杜爭議，實屬人之常情，並與七十六年間之繼承實況相符
        ，是傅試中於遺囑上書立「余在大陸，已無親屬」等語，應係考量當時之繼
        承現況及感念黃炳華女士照顧之恩所為不實記載。
  （二）次依原告於八十六年十月六日庭呈之傅試中嗣後寫給原告之親筆信函內載「
        廣生弟如晤」及「知你退休，茲於上月二十七日郵局間接匯往美金一千元，
        以貼補家用」等語，已足證雙方確屬親兄弟關係，否則傅試中殆無可能於信
        函內如此稱謂並寄款予原告貼補家用。而傅試中於前開信函內亦曾提及今試
        和弟又亡故一事，益證其於先前所立遺囑有關「余在大陸，已無親屬」之記
        載，顯與事實不符。另由被告所呈之公證書內亦載明原告為傅試中之弟弟，
        由此益證原告與傅試中確為親兄弟關係。再按訴外人傅試和確係於八十二年
        間死亡，此由原告前呈之公證書上記載及傅試中寄予原告之信函內容相互對
        照以觀，即足以證明，而由該信函內容亦足以證明被告所呈傅試和委託河南
        省固始縣公證處出具之死亡公證書內容有關傅試和死亡時間之記載確屬虛偽
        不實，自不得執該明顯不實之公證書，以推翻原告所呈長安公證處製作之公
        證書內容之真正。綜上所陳，原告與傅試中確為親兄弟關係，應無疑義。
、證據：提出(一)戶籍謄本影本一紙、(二)財團法人海峽交流基金會八十六年三月二十
    七日（八六）核字第７７６０號證明書一紙、(三)中華人民共和國長安公證處八十
    五年八月十五日（９６）長證民字第１１４３４號公證書一紙、(四)親屬系統表影
    本一紙、(五)臺灣板橋地方法院八十六年七月廿四日板院義民謙聲繼字第五六號函
    影本一紙、(六)遺產稅免稅證明書影本三紙、(七)郵戳日期為八十四年二月十二日信
    函一紙、(八)河南省固始縣公安局信箋影本一紙、(九)河南省固始縣公安局調查報告
    影本一件、(十)提取筆錄影本二紙、(十一)死亡登記表影本二紙、(十二)戶口核對登記表影
    本五紙、(十三)詢問筆錄影本四份等件。
乙、被告方面：
壹、聲明：原告之訴駁回。
貳、陳述：
一、訴外人傅試中於八十五年二月十五日死亡後，被告於八十五年五月十四日被選任
    為遺產管理人，嗣於八十五年六月六日被告會同稅捐機關人員及律師，開啟傅試
    中在第一商業銀行總行之保管箱，發現保管箱中置放傅試中生前所立遺囑乙份，
    該遺囑係七十六年二月二十七日由其本人親自書寫，記載「余在大陸，已無親屬
    ，……，其餘所有之現金、存款、金飾、郵票、錢幣、書籍、衣物等均贈與黃炳
    華女士，此囑。」，亦即傅試中在立遺囑時，早已確認其在大陸並無親屬，即無
    繼承人，故以遺囑預先將其遺產作適當之處分，合先敘明。
二、被告對於原告所提出之傅試中嗣後寫給原告親筆信函之形式真正性，及傅試和於
    八十二年十一月死亡等情，均無爭執，但否認原告有本件繼承權，原告所提出公
    證書中，稱其與傅試中為兄弟關係，且為傅試中在大陸地區之惟一合法繼承人云
    云，應不足採，分述理由如下：
  （一）原告自稱與傅試中為兄弟關係，惟究為何種兄弟，係同父同母或同父異母，
        公證書中並未表明。
  （二）原告與另一自稱繼承人傅試和於八十五年時，曾依臺灣地區與大陸地區人民
        關係條例第六十六條規定「大陸地區人民繼承臺灣地區人民之遺產，應於繼
        承開始起三年內以書面向被繼承人住所地之法院為繼承之表示，逾期視為拋
        棄其繼承權。」向臺灣板橋地方法院以書面表明為繼承，其所提出之公證書
        文件，父親均記載「付卓彬」與傅試中之戶籍謄本記載之其父親為「傅卓繽
        」之「繽」字不同，經板橋地方法院要求補正，嗣後原告與傅試和所提出之
        文書才將「彬」改為「繽」，故其父親是否為同一人，亦有疑義。
  （三）另原告所提公證書中記載「弟弟：傅試和，一九二三年一月二十三日出生，
        于一九九三年死亡。」，惟此與另一自稱為傅試中弟弟傅試和之配偶及子女
        所提出之公證書，謂傅試和於一九九七年四月十六日因胃癌死亡，二者所稱
        事實尚有出入，足證，原告所提出之公證書內容是否實在，不無疑問。
參、證據：提出(一)臺灣板橋地方法院八十五年度繼字第二六二號民事裁定一件、(二)傅
    試中自書遺囑一紙、(三)中華人民共和國河南省固始縣公證處八十六年八月二十六
    日（１９９７）固證民字第２２１號公證書一紙、(四)傅試和死亡證明書四紙、(五)
    中華人民共和國河南省固始縣公證處八十五年四月九日（１９９６）固證民字第
    ６５號公證書二件及(六)傅試中戶籍謄本等件影本。
丙、本院依職權調閱臺灣板橋地方法院八十六年度聲繼字第三０號及五六號案卷，並
    函矚財團法人海峽交流基金會查證卷附公證書何者為真正。
    理      由
一、本件原告起訴主張：訴外人即本件被繼承人傅試中於八十五年二月十五日死亡，
    留有遺產總額六百五十五萬七千六百二十七元，原告乙○○為傅試中之弟，且為
    傅試中在大陸地區之惟一合法繼承人，爰依民法第一千一百四十八條前段、第一
    千一百七十九條第一項第五款及臺灣地區與大陸地區人民關係條例第六十七條第
    一項前段規定，請求被告甲○○即遺產管理人給付遺產二百萬元及法定遲延利息
    等語。被告則以傅試中業於七十六年二月二十七日立有遺囑一份，記載「余在大
    陸，已無親屬，……」等情，原告所提出公證書中，稱其與傅試中為兄弟關係，
    且為傅試中在大陸地區之惟一合法繼承人云云，應不足採等語，資為抗辯。
二、兩造對於傅試中於八十五年二月十五日死亡，留有遺囑一份及遺產六百五十五萬
    七千六百二十七元，因其身故後在臺並無任何繼承人，被告遂經指定為傅試中之
    遺產管理人，另傅試中曾於八十四年二月十二日寄信一封予原告等事實，並不爭
    執，復有兩造提出之戶籍謄本影本一紙、遺產稅免稅證明書影本三紙、傅試中自
    書遺囑影本一紙及臺灣板橋地方法院八十五年度繼字第二六二號民事裁定影本為
    證，堪信為真實。
三、按當事人主張有利於己之事實者，就其事實有舉證之責任，民事訴訟法第二百七
    十七條定有明文。次按民事訴訟如係由原告主張權利者，應先由原告負舉證之責
    ，若原告先不能舉證，以證實自已主張之事實為真實，則被告就其抗辯事實即令
    不能舉證，或其所舉證據尚有瑕疵，亦應駁回原告之請求；原告於其所主張之起
    訴原因，不能為相當之證明，而被告就其抗辯事實，已有相當之反證者，當然駁
    回原告之請求；當事人提出之私文書必須真正而無瑕疵者，始有訴訟法之形式的
    證據力，此形式之證據力具備後，法院就其中之記載調查其是否與系爭事項有關
    ，始有實質之證據力可言；法院採為判決基礎之書證，雖對造對之並不爭執其真
    正，亦祇能認為有形式之證據力，至其實質之證據力之有無，即其內容是否足以
    證明待證之事實，自應由事實審法院曉諭兩造為適當完全之言詞辯論，使得盡其
    攻擊防禦之能事，始足以資判斷，最高法院十七年上字第九一七號、二十年上字
    第二四六六號、四十一年臺上字第九七一號及四十八年臺上字第八三七號分別著
    有判例可參。
四、原告主張其為傅試中之弟，且為傅試中在大陸地區之惟一合法繼承人之事實，固
    據提出財團法人海峽交流基金會八十六年三月二十七日（八六）核字第７７６０
    號證明書一紙、中華人民共和國長安公證處八十五年八月十五日（９６）長證民
    字第１１４３４號公證書一件、親屬系統表影本一紙及傅試中於八十四年二月十
    二日所書信函一紙為證，惟為被告所否認，並以傅試中業於七十六年二月二十七
    日立有遺囑一份，記載「余在大陸，已無親屬，……」等情置辯，經查，兩造對
    於傅試中於七十六年二月二十七日所立遺囑之真正，並不爭執，而依該遺囑記載
    「余在大陸，已無親屬，……，其餘所有之現金、存款、金飾、郵票、錢幣、書
    籍、衣物等均贈與黃炳華女士，此囑。」，亦即傅試中在立遺囑時，早已確認其
    在大陸並無親屬，即無繼承人，故以遺囑預先將其遺產作適當之處分。縱傅試中
    於七十六年二月二十七日書立遺囑時，兩岸人民關係條例尚未公布施行，斯時大
    陸人民根本無法繼承臺灣人民之遺產，因此傅試中鑒於身後在台無人繼承及感念
    黃炳華女士照顧之恩，乃預先書立遺囑，以杜爭議，惟按遺囑人得隨時依遺囑之
    方式，撤回遺囑之全部或一部，民法第一千二百十九條定有明文，而臺灣地區與
    大陸地區人民關係條例係於八十一年七月三十一日公布，傅試中係於八十五年二
    月十五日死亡，前揭信函則係於八十四年二月十二日前所書立（郵戳日期為八十
    四年二月十二日），足認在傅試中死亡前業已和原告取得聯繫，卻未更改其前所
    書立遺囑內容，即未撤回遺囑，則對其遺產之處分，自當以七十六年二月二十七
    日遺囑為據。
五、次查，原告所提出之公證書上記載「弟弟：傅試和，一九二三年一月二十三日出
    生，于一九九三年死亡。」，惟此與另一自稱為傅試中弟弟傅試和之配偶及子女
    所提出之公證書，謂傅試和於西元一九九七年四月十六日因胃癌死亡，二者所稱
    事實尚有出入，此有中華人民共和國長安公證處八十五年八月十五日（９６）長
    證民字第１１４３４號公證書一紙及中華人民共和國河南省固始縣公證處八十六
    年八月二十六日（１９９７）固證民字第２２１號公證書影本一紙附卷可參，雖
    原告嗣後提出河南省固始縣公安局信箋影本一紙、河南省固始縣公安局調查報告
    影本一件、提取筆錄影本二紙、死亡登記表影本二紙、戶口核對登記表影本五紙
    及詢問筆錄影本四份等件，謂傅試和係於西元一九九三年死亡，然右揭文件均未
    經公證，無法證明其形式及實質之真正，況原告所提出之河南省固始縣公安局信
    箋影本上亦記載傅試和係於西元一九九四年死亡，此與原告所提其餘資料之記載
    ，均不相同，足證，原告所提出之公證書內容是否實在，不無疑問。再查，原告
    庭呈附卷之郵戳日期為八十四年二月十二日之信函，被告雖自認係傅試中字跡，
    即承認該件信函之形式真正，惟否認其實質之真正，且該信函中內固載有「廣生
    弟如晤」及「知你退休，茲於上月二十七日郵局間接匯往美金一千元，以貼補家
    用」等語，惟衡諸常情，友好間於書信中以兄弟互稱，且有金錢互通者，比比皆
    是，此乃往往基於禮貌及私誼所為，自不能以該信函中內載有「廣生弟如晤」及
    「知你退休，茲於上月二十七日郵局間接匯往美金一千元，以貼補家用」等語，
    即率認原告與傅試中間為兄弟關係。末查，原告與另一自稱繼承人傅試和於八十
    五年時，曾依臺灣地區與大陸地區人民關係條例第六十六條規定向臺灣板橋地方
    法院以書面表明為繼承，其所提出之公證書文件，父親均記載「付卓彬」與傅試
    中之戶籍謄本記載之其父親為「傅卓繽」之「繽」字不同，此有中華人民共和國
    河南省固始縣公證處八十五年四月九日（１９９６）固證民字第６５號公證書二
    件及傅試中戶籍謄本等件影本在卷可按，經臺灣板橋地方法院要求補正，嗣後原
    告與傅試和所提出之文書才將「彬」改為「繽」，故其父親是否為同一人，亦有
    疑義。況臺灣板橋地方法院就原告之繼承之聲請，亦僅准予備查而已，並非准予
    繼承，此有臺灣板橋地方法院八十六年七月廿四日板院義民謙聲繼字第五六號函
    影本一紙附卷可稽。是以，原告無法證明其確係傅試中之合法繼承人，從而，其
    請求繼承傅試中之遺產二百萬元及法定遲延利息，自屬無據，應予駁回。
六、綜上所述，原告既未能舉證證明其確係傅試中之合法繼承人，其依民法第一千一
    百四十八條前段、第一千一百七十九條第一項第五款及臺灣地區與大陸地區人民
    關係條例第六十七條第一項前段規定，請求被告給付遺產二百萬元及法定遲延利
    息，於法尚有未合，應予駁回。
七、本件事證已臻明確，兩造其餘攻擊防禦方法，核與本件之結論不生影響，爰不一
    一贅述，併此敘明。
八、據上論結，本件原告之訴為無理由，依民事訴訟法第七十八條判決如主文。
中      華      民      國      八十九      年    九    月    三十    日
                                  家事法庭法    官  彭南元
右為正本係照原本作成。
如對本判決上訴，須於判決送達後二十日之不變期間內，向本院提出上訴狀。
中      華      民      國      八十九      年    九    月    三十    日
                                          書  記  官  莊雪嬌


司法院資訊處製作；財團法人民間司法改革基金會備份。
